臺灣高等法院高雄分院民事判決　　　　　 99年度上字第242號
上　訴　人　黃克傑
被上訴人　　歐志成
　　　　　　朱扔聖
被上訴人　　義大醫療財團法人義大醫院
法定代理人　杜元坤
共　　　同
訴訟代理人　陳正男律師
　　　　　　林慶雲律師
　　　　　　朱淑娟律師
上列當事人間請求損害賠償事件，上訴人對於民國99年11月5 日
臺灣高雄地方法院99年度訴字第1538號第一審判決提起上訴，本
院於100 年4 月6 日言詞辯論終結，判決如下：
    主  文
原判決關於駁回上訴人後開第二項之訴及該部分訴訟費用之裁判
廢棄。
被上訴人應連帶給付上訴人新台幣貳萬元及自民國九十九年六月
二十二日起至清償日止，按週年利率百分之五計算之利息。
其餘上訴駁回。
第一（確定部分除外）、二審訴訟費用，由被上訴人連帶負擔四
十分之一，餘由上訴人負擔。
    事 實 及 理 由
一、上訴人起訴主張：上訴人在被上訴人義大醫療財團法人義大
    醫院（下稱義大醫院）工務處工務一課擔任技術員，與在義
    大醫院擔任護理師之女友陳秋蕙（已更名）分手後，曾和陳
    秋蕙商談，欲挽回感情，但未對陳秋蕙性騷擾，義大醫院工
    務處擔任副處長之被上訴人歐志成於民國96年7 月24日約談
    上訴人時，上訴人明確告知其與陳秋蕙間之糾紛為私人感情
    問題，希望不要介入，歐志成明知上訴人無違反義大醫院「
    性騷擾防治暨處理辦法」第1.3.1 條之規定，於96年間某日
    命被上訴人即工務處工務二課副課長朱扔聖製作上訴人「不
    停騷擾同仁、下班時段攔截同仁、跟蹤」內容不實之調查報
    告（下稱調查報告），將檔案存放於義大醫院防災中心電腦
    中工務處之公共硬碟歐處長資料夾內，該資料夾未設定密碼
    ，使不特定人均得閱覽，損害上訴人之名譽權及隱私權，致
    上訴人受有非財產上損害，又上訴人所受損害應刊登報紙，
    始足回復名譽。義大醫院為歐志成、朱扔聖之僱用人，應與
    2 人連帶負損害賠償責任。爰依民法第184 條、第185 條、
    第188 條侵權行為之規定，求為：(一)被上訴人應連帶給付上
    訴人新台幣（下同）120 萬元及自起訴狀繕本送達翌日起至
    清償日止，按週年利率5%計算之利息。(二)歐志成、朱扔聖應
    在蘋果日報廣告版面，以附件所示規格、內容刊登道歉啟事
    3 日。(三)願供擔保請准宣告假執行。
二、被上訴人則以：歐志成接獲義大醫院護理部督導許瑛芳（已
    更名）及人力資源室副課長蔡易庭反應上訴人與陳秋蕙分手
    後仍有騷擾、跟蹤陳秋蕙之行為，致陳秋蕙心生恐懼欲去職
    ，基於管理職權而為調查，於向陳秋蕙確認事件經過實後，
    由朱扔聖製作調查報告，主觀上並無惡意，調查報告內容並
    無不實，且與公共利益有關，該檔案存放在位置為歐志成檔
    名，為歐志成個人專用之資料夾中，其他同事未經歐志成同
    意，不得開啟或使用，且實際上並無與該事件無關人員曾為
    點閱及向外散佈使不特定人得以共見共聞之証據，故被上訴
    人無侵害上訴人名譽權、隱私權等語，資為抗辯。
三、原法院判決上訴人敗訴。上訴人提起上訴，減縮求為：(一)原
    判決廢棄。(二)被上訴人應連帶給付上訴人88萬8888元及自起
    訴狀繕本送達翌日即99年6 月22日起至清償日止，按週年利
    率5%計算之利息。(三)歐志成、朱扔聖應連帶在蘋果日報廣告
    版面，以附件所示規格、內容刊登道歉啟事3 日。(四)願供擔
    保請准宣告假執行。被上訴人則求為駁回上訴。
四、兩造間之不爭執事項：
  (一)上訴人及歐志成、朱扔聖於96年間均為義大醫院之員工，歐
    志成、朱扔聖依序擔任義大醫院工務處副處長、工務處工務
    二課之副課長。
  (二)歐志成於96年間某日，請朱扔聖製作調查報告，於朱扔聖完
    成後，將該調查報告檔案存放在義大醫院防災中心電腦中工
    務處之公共硬碟內「歐處資料」資料夾中。
  (三)調查報告內容中提及上訴人對陳秋蕙有騷擾、跟蹤之行為，
    獎懲管理辦法之依據為性騷擾防治暨處理辦法第1.3.1 條。
  (四)歐志成進行調查和上訴人會談時，上訴人曾表示其與陳秋蕙
    之問題為私人領域之感情問題，希望歐志成不要介入。
五、本院判斷：
  (一)歐志成、朱扔聖製作調查報告，內容是否屬實？
    調查報告記載：「(一)時間：94年至今共6 次以上；(二)地點：
    員工機車停車棚、高鐵總機場、第一科大附近之香蕉園及不
    可考之地點；(三)單位：健診中心；(四)被害人︰陳秋蕙；(五)獎
    懲管理辦法︰4.2.25性騷擾防治暨處理辦法1.3.1 ；(六)起因
    ︰男女朋友分手；(七)經過︰不停騷擾同仁、下班時段攔截同
    仁、跟蹤；(八)影響︰無心工作、深怕被害、影響工作情緒；
    (九)可不可公開︰不可公開；(十)有無備案：橋頭派出所」（原
    審卷8 頁），與陳秋蕙所稱︰伊在義大醫院擔任護理師，與
    上訴人曾交往過，為男女朋友關係，因故分手後，上訴人會
    從義大醫院停車場跟蹤伊回家，且曾經在停車場將伊攔下，
    跟伊說再談一下，伊說沒什麼好講的，上訴人就站在伊車子
    前面擋住伊之去路，伊怕撞到他也無法離開，上訴人還說除
    非跟他談，不然不讓伊走；有一次，伊騎機車從後照鏡看到
    上訴人騎機車跟在伊後面，伊遭上訴人逼急了，就停車想攔
    下他和他在外面談，但上訴人不但不停下來，反而超越伊朝
    伊家的方向騎，伊很緊張跟在後面，因為那天伊認識的另一
    個男朋友與伊相約要回家，並且開車在伊後面行駛，伊請該
    男子將上訴人攔下來，但攔不住，上訴人竟然騎機車停在伊
    家門口，坐在機車上，伊請上訴人到家裡談清楚，但上訴人
    都不講話，伊媽媽看不下去，對上訴人說長期跟蹤女生像什
    麼話，伊和該男朋友要上訴人好好講，上訴人突然站起來向
    外衝，在伊家樓下大叫後騎車離開，還一路狂吼，讓伊覺得
    很害怕；上訴人還有一次在上訴人單位之電腦螢上將伊照片
    貼上網，後來被同事移除，伊實在受不了，就向橋頭分駐所
    備案，且歐志成或朱扔聖有向伊求証過，朱扔聖有拿諮商會
    談紀錄給伊看，伊看內容沒有錯，就在紀錄上簽名，並有義
    大醫院工務處人員諮商會談紀錄可參（98年度偵續字337 號
    卷12頁、30頁反面、98年度他字111 號卷6 頁），大致相符
    。上訴人固主張其與陳秋蕙於95年1 月13日分手，調查報告
    內容記載94年迄今6 次以上行為，分手前怎會有挽回感情之
    行為，故上開內容與事實不符，係朱扔聖故意陷上訴人云云
    （本院卷19頁）。惟依調查報告所載上訴人有跟蹤陳秋蕙等
    行為，若非陳秋蕙告知其內容，歐志成即無從知悉內容，而
    請朱扔聖製作，調查報告雖誤載上訴人開始時騷擾上訴人之
    時間，但內容既無錯誤，自不影響上訴人確有騷擾陳秋蕙行
    為之事實。
  (二)歐志成及朱扔聖之行為是否侵害上訴人隱私權?
    隱私權為人格權之一種，乃係不讓他人無端地干預其個人私
    的領域的權利。侵害隱私權，固常伴隨名譽權亦併受侵害，
    惟前者重在私生活之不欲人知，後者重在社會評價之低落，
    兩者仍有區別。而隱私權中有關資訊自主乃隱私權之主要要
    保護範疇，個人資料保護法（99年5 月26日修正前稱為電腦
    處理個人資料保護法）第2 條第1 款所稱之個人資料，指得
    直接或間接方式識別某自然人之資料，其立法理由認得識別
    之個人資料，均係受保護之個人隱私權內容。查，陳秋蕙雖
    稱伊就上訴人騷擾、攔截及跟蹤等行為，曾向伊主管許瑛芳
    反應，許瑛芳聯絡歐志成，再交由朱扔聖處理，歐志成或朱
    扔聖曾向伊求證（98偵續337 號卷12頁正反面），與許瑛芳
    所稱︰陳秋蕙向伊提過，上訴人先前跟她交往，後來感情不
    順，上訴人還想挽留，但手段已經超出合理範圍，下班後到
    她家找她，陳秋蕙不想接上訴人電話，還一直撥打電話；伊
    擔心陳秋蕙的安全，向上訴人的主管歐志成、朱扔聖反應，
    請他們調查，也曾向人事部門的蔡易庭反應，請他處理（98
    年度偵續字337 號卷12頁反面），及蔡易庭稱：陳秋蕙的主
    管（許瑛芳）告訴伊，陳秋蕙受上訴人騷擾，沒有辦法再工
    作下去，因伊是人事主管，詢問上訴人之主管歐志成，歐志
    成告知會與上訴人溝通，伊請歐志成、朱扔聖調查這件事，
    俟調查完畢後，再把諮商會談紀錄交回人事單位，我才在上
    面簽名等語（98年度偵字第10772 號卷5 頁、98年度偵續字
    337 號卷24頁反面），大致相符。惟歐志成與朱扔聖係處理
    上訴人與陳秋蕙間感情糾紛問題，牽涉上訴人隱私權，歐志
    成進行調查與上訴人會談時，上訴人曾向歐志成表示其與陳
    秋蕙之問題為私人領域之感情問題，希望歐志成不要介入，
    已明白表示歐志成於調查時，不要侵害其隱私權。而歐志成
    自承義大醫院工務處員工有異常行為時，工務處會進行考核
    ，製作檔案，其有調查上訴人與陳秋蕙之感情糾紛，訪談陳
    秋蕙，朱扔聖時任工務處之副課長，負責行政與文書作業，
    其乃交辦朱扔聖製作調查報告（98年度偵字第10772 卷3 頁
    反面）。朱扔聖製作之調查報告記載上訴人與陳秋蕙係男女
    朋友分手，上訴人騷擾陳秋蕙、於下班時段攔截、跟蹤陳秋
    蕙，致陳秋蕙無心工作、深怕被害、影響工作情緒，且陳秋
    蕙曾向橋頭派出所備案等事實，係牽涉上訴人個人生活不欲
    為人知之隱私資料。則歐志成及朱扔聖基於職務而有調查或
    撰寫調查報告之權利及必要，但2 人就調查所得有關上訴人
    不欲為人知悉之隱私內容，亦負有應為適當之防護措施，盡
    保密調查報告內容不會洩漏，以保護上訴人隱私權之義務。
    惟調查報告之點閱程序為在工務處網路平臺輸入使用者名稱
    及密碼，進入桌面，依序點選我的電腦、工務共用磁碟500g
    （內有多筆資料夾）、歐處資料夾、人員組織、人員會談表
    （內有多筆表格）、工務處一課黃克傑事件調查報告後，即
    會顯示包括本件之檔案內容（98年度偵續字337 號卷14至18
    頁），由該平工務處網路平台點閱程序，可知調查報告係存
    放於工務處共用硬碟內，而該公用硬碟（含人員組織、人員
    會談表之檔案內）存放多筆工作用之資料夾，供工務處員工
    公務所需使用或得自由閱覽，又義大醫院自承上開共用硬碟
    係供工務處同仁儲存資料，工務處各課及各組公用資料均儲
    存於該專用硬碟，工務處同仁包括歐志成會在該硬碟建立自
    己私人之資料夾（本院卷92頁），核與歐志成所稱：其將檔
    案放在伊工務處網路平臺上之個人資料夾內，員工都有密碼
    ，可以上去點閱，而有權限點閱者為32人（98年度偵字1077
    2 號卷3 頁反面），朱扔聖稱︰工務處之員工都有帳號登入
    ，可以點閱歐志成處長的個人資料夾，這是內部員工才看得
    到之資料（98年度偵字10772 號卷3 頁反面）相符，足見朱
    扔聖製作調查告，經歐志成審查後，將檔案放在工務處員工
    得任意閱覽歐志成個人資料夾之公共硬碟內，並未採取保護
    上訴人隱私之適當措施，調查報告雖記載不得公開，但工務
    處員工既都得點閱，該不得公開之記載，即未發生應有之效
    果。陳秋蕙稱上訴人只是平常會擾亂伊生活，讓伊覺得行蹤
    、自由都受到干擾及限制，但從未出現過與性有關之騷擾，
    朱扔聖調查後，曾將諮商會談紀錄交予伊確認簽名（98年度
    偵續字第337 號偵查30頁反面），調查報告亦無上訴人對陳
    秋蕙性騷擾之記載，而歐志成與朱扔聖既係依義大醫院人力
    資源室之人事主管蔡易庭指示調查，則2 人自有依實際調查
    結果，而適用義大醫院單行規定之義務，詎2 人於調查報告
    記載上訴人有義大醫院制定性騷擾防治暨處理辦法1.3.1 條
    規定：「以性要求、具有性意味或性別歧視之言詞或行為，
    對當事人造成敵意性、脅迫性或冒犯性之環境，致侵犯或干
    擾其人格尊嚴、人身自由或影響其工作表現」之行為，應依
    該醫院獎懲辦法第4.2.25條：「其他應予記大過處分之情事
    者。性騷擾防治暨處理辦法1.3.1 致侵犯或干擾人身自由或
    影響其工作表現」（98年度他字第111 號卷5 頁反面）規定
    辦理，與所調查事實及結果不符。綜上，朱扔聖撰寫調查報
    告所記載事實適用義大醫院單行規定性騷擾防治暨處理辦法
    1.3.1 條，與實際之情形不符，歐志成於朱扔聖撰寫完畢後
    ，將之存放在其名義工務課員工均得點閱之資料夾時，未為
    避免調查報告有遭無關人員點閱之適當防護措施，及調查報
    告係牽涉上訴人之隱私權，與公共利益無關，故歐志成與朱
    扔聖將調查報告存放於公用硬碟上，有未盡保護上訴人隱私
    權善良管理人之注意義務，應負過失侵權行為責任，上訴人
    主張歐志成與朱扔聖侵害其隱私權，核屬有據。被上訴人主
    張已盡善良管理人之注意義務，且歐志成未指示朱扔聖記載
    ，係朱扔聖個人之行為，與歐志成無關，及調查報已載明不
    得公開，且上訴人之行為，非純屬私德，乃有公共利益云云
    （本院卷50至52頁、58至59頁、92頁），均非可採。
  (三)歐志成及朱扔聖之行為是否侵害上訴人名譽權?
  1.按發表言論與陳述事實不同，意見為主觀之價值判斷，無所
    謂真實與否，在民主多元社會，各種價值判斷均應容許，而
    受言論自由之保障，僅能藉由言論之自由市場機制，使真理
    愈辯愈明而達到去蕪存菁之效果。因此，對於可受公評之事
    ，縱加以不留餘地或尖酸刻薄之評論，亦受憲法之保障，蓋
    維護言論自由即所以促進政治民主與社會之健全發展，與個
    人名譽可能遭受之損失兩相權衡，顯有較高之價值。惟事實
    陳述本身涉及真實與否，雖其與言論表達在概念上偶有流動
    ，有時難期涇渭分明，若言論係以某項事實為基礎，或發言
    過程中夾論夾敘，將事實敘述與評論混為一談，在評價言論
    自由與保障個人名譽權之考量上，仍應考慮事實之真偽。倘
    行為人所述事實足以貶損他人之社會評價而侵害他人名譽，
    而行為人未能證明所陳述事實為真，構成故意或過失侵害他
    人之名譽，仍應負侵權行為損害賠償責任（最高法院96年度
    台上字第855 號裁判參照）。
  2.歐志成及朱扔聖稱義大醫院工務處32名員工可藉由點選歐志
    成之個人資料夾而閱覽調查報告內容，進而知悉上訴人與陳
    秋蕙分手後，繼續騷擾陳秋蕙，下班時段攔截陳秋蕙，及跟
    蹤陳秋蕙，遭義大醫院依性騷擾防治暨處理辦法第1.3.1 規
    定處分之事實。惟隱私權重在私生活之不欲人知，名譽權重
    在社會評價之低落，兩者仍有區別，朱扔聖製作存放歐志成
    個人資料夾之調查報告內容，與事實大致相符，已如上述，
    則2 人於調查報告所載內容既屬實，雖該事實是否該當義大
    醫院所制定性騷擾防治暨處理辦法1.3.1 條規定，乃係2 人
    依其調查客觀事實結果，所為之價值判斷（內部規定適用）
    ，依上開說明，朱扔聖撰寫調查報告及歐志成將之存放於工
    務處個人資料夾，使其他工務處員工得點閱而知悉上訴人與
    陳秋蕙間感情糾紛之行為，並無侵害上訴人之名譽權。則上
    訴人主張其未對陳秋蕙性騷擾，被上訴人卻以性騷擾事件處
    理，依義大醫院制定施行之性騷擾防治暨處理辦法第1.3.1
    條規定處分，並將調查報告公布於工務處網路平台歐處長個
    人資料夾，供人點閱，醫院多為女性員工，其於受處分後，
    遭到同仁流傳不實之致被歧視，已達使第三人知悉上訴人涉
    及對院內同仁性騷擾不實之事實，又該公布行為不以廣布於
    社會為必要，則歐志成及朱扔聖不論故意或過失，已造成對
    上訴人名譽權在社會上之評價受到貶損，侵害上訴人之名譽
    權云云（本院卷16至23頁），核非可採。
  3.上訴人主張：依96年8 月28日之獎懲約談紀錄表內載：「當
    事人黃克傑於93年4 月12日到職，期間由於個性上較為衝動
    ，加上個人於95年8 月間發生與女友之感情糾紛，導致當事
    人於期間情緒較為波動與同事間之關係欠佳」、「有關黃員
    之情感糾紛，擬請社服課加以心理輔導，以導正其偏差行為
    」，可証歐志成與朱扔聖製作調查報告時，已明確知其所指
    摘、傳述者非真實（該事實為感情糾紛非性騷擾），卻仍故
    意記載，或故意忽視其真假，又調查報告所記載之時間不實
    ，故2 人主觀上有侵害其名譽權之故意云云( 本院卷19至20
    頁）。惟上開紀錄表所載事實，係上訴人於接受約談時所為
    之陳述，而該紀錄表有關輔導之建議，係人力資源室之建議
    方案（本院卷26頁），且歐志成除訪談上訴人外，尚與被害
    人陳秋蕙談話，陳秋蕙亦作証上訴人對其跟蹤、攔截及騷擾
    等情，故2 人所製作之調查報告，係根據陳秋蕙陳述而製作
    ，除開始時間有誤載外，不影響上訴人確有跟蹤、騷擾及攔
    截陳秋蕙行為之真實性，故上訴人開主張，核不可取。
  (四)按受僱人因執行職務，不法侵害他人之權利者，由僱用人與
    行為人連帶負損害賠償責任，民法第188 條第1 項前段定有
    明文。歐志成與朱扔聖均為義大醫院之受僱人，2 人依陳秋
    蕙向其主管許瑛芳報告，許瑛芳向歐志成及朱扔聖反應，請
    歐志成調查，而義大醫院之人事主管蔡易庭亦要求志成調查
    ，歐志成於調查完畢後，請朱扔聖製作調查報告，再存放於
    歐志成之資料夾內，則歐志成與朱扔聖調查並處理上訴人與
    陳秋蕙間感情糾紛之舉措，係執行其職務之行為。2 人對調
    查報告未採取適當之防護措施，以保護上訴人之隱私權，義
    大醫院就2 人執行職務對上訴人之侵權行為，依上開說明，
    應與歐志成及朱扔聖連帶負損害賠償責任。
  (五)民法第195 條第1 項規定：「不法侵害他人之身體、健康、
    名譽、自由、信用、隱私、貞操，或不法侵害其他人格法益
    而情節重大者，被害人雖非財產上之損害，亦得請求賠償相
    當之金額」，上訴人主張被上訴人侵權其隱私權，得請求非
    財產上損害賠償。查上訴人為大學畢業，甲種電匠考驗合格
    ，自93年間起任職義大醫院工務處技術員，於97年12月離職
    後，從事公司法務工作，有有上訴人提出之履歷表、畢業証
    書、電匠考驗合格証明書可參（本院卷68頁、82至84頁）；
    被上訴人歐志成具碩士學位，任職義大醫院工務處處長（事
    件發生時為工務處副處長) ，朱扔聖大學畢業，擔任義大醫
    院工務課課長( 事件發生時為工務處工務二課副課長) ，擁
    有不動產，義大醫院屬醫財團法人，從事醫療之公益事業等
    情，有稅務電子閘門財產所得調件明細表附卷（原審卷17至
    38頁、本院卷66之1 頁），歐志成訪談上訴人及陳秋蕙後，
    交辦朱扔聖撰寫調查報告後，存放於工務處網路工作平台，
    未為防護資料洩漏之措施，工務處所屬之32名員工得點閱該
    調查報告內容，本院審酌上情及兩造之身分、地位、學歷、
    經濟能力，歐志成及朱扔聖係過失侵害上訴人隱私權，及上
    訴人所受損害程度等情狀，認上訴人請求之非財產上損害，
    於2 萬元之範圍內為適當，逾此部分，核非有據。上訴人又
    請求歐志成及朱扔聖於蘋果日報刊登如附件所示內容，惟歐
    志成與朱扔聖所製作調查報告內容，與客觀上發生之事實，
    大致相符，未侵害上訴人之名譽權，上訴人請求刊登記載「
    歐志成與朱扔聖所製作報告內容不實，並侵害其名譽等情」
    為內容之啟事，即無可採。而歐志成及朱扔聖侵害上訴人隱
    私權部分，道歉啟事所載內容與實際發生之情節不符，且隱
    私權既係著重保護上訴人私生活之不欲人知之權利，則刊登
    道歉啟事，反使公眾得依刊登內容，循求各種管道，追查上
    訴人與陳秋蕙感情糾紛之內容，可能導致上訴人原所不欲人
    知之隱私權因而公開，反而進一步傷害上訴人及陳秋蕙之隱
    私權，故上訴人請求到登道歉啟事部分，不應准許。
六、綜上所述，上訴人本於侵權行為之規定，請求被上訴人連帶
    給付，於被上訴人應連帶給付2 萬元及自99年6 月22日起至
    清償日止，按週年利率5%計算利息之範圍內，為有理由，應
    予准許。逾此所為請求，為無理由，應予駁回。原審就上開
    應准許部分，為上訴敗訴之判決，於法未合。上訴意旨求予
    廢棄改判，為有理由，爰由本院予以廢棄改判如主文第2 項
    所示。至於上訴人之請求不應准許部分，原判決為上訴人敗
    訴之判決，並駁回其假執行之聲請，於法並無不合，上訴意
    旨求予廢棄改判，為無理由，應駁回其上訴。本件命被上訴
    人給付之金額既未逾150 萬元，依民事訴訟法第466 條第1
    項規定，被上訴人不得上訴至第三審，於本院判決後即告確
    定，故無宣告假執行之必要，併予說明。兩造其餘攻防不影
    響判決結果，爰不逐一論述，併予敘明。
七、據上論結，本件上訴為一部有理由，一部無理由，依民事訴
    訟法第450 條、第449 條第1 項、第79條但書、第85條第2
    項，判決如主文。
中    華    民    國    100    年    4    月    20    日
                            民事第六庭
                                審判長法官  許明進
                                法      官  蘇姿月
                                法      官  李炫德
以上正本證明與原本無異。
上訴人如對本判決上訴，須於判決送達後20日內向本院提出上訴
狀，其未表明上訴理由者，應於上訴後20日內向本院提出上訴理
由書（均須按他造當事人之人數附繕本）。上訴時應提出委任律
師或具有律師資格之人之委任狀，並依附註條文規定辦理。如委
任律師提起上訴者，應一併繳納上訴審裁判費。
中    華    民    國    100    年    4    月    20    日
                                書  記  官  賴梅琴
附註：
民事訴訟法第466 條之1 ：
對於第二審判決上訴，上訴人應委任律師為訴訟代理人，但上訴
人或其法定代理人具有律師資格者，不在此限。
上訴人之配偶、三親等內之血親、二親等內之姻親，或上訴人為
法人、中央或地方機關時，其所屬專任人員具有律師資格並經法
院認適當者，亦得為第三審訴訟代理人。
第1 項但書及第2 項情形，應於提起上訴或委任時釋明之。